【裁判字號】    90,台上,2256
【裁判日期】    901213
【裁判案由】    履行契約
【裁判全文】
最高法院民事判決                                九十年度台上字第二二五六號
    上  訴  人  丙○○
    訴訟代理人  李泰宏律師
    被 上訴 人  甲○○
                乙○○
右當事人間請求履行契約事件，上訴人對於中華民國八十九年三月十五日台灣高等法
院花蓮分院第二審判決（八十八年度上字第九六號），提起上訴，本院判決如左：
    主  文
原判決廢棄，發回台灣高等法院花蓮分院。
    理  由
本件上訴人主張：被上訴人甲○○於民國七十九年十二月五日，與伊訂立讓渡土地契
約書，雙方言明以其繼承其父游華隆遺產部分之台東市○○段一九四七號、一九四六
號、一九四六之二號、一九四六之一號之土地中，其分得之應有面積一六四點七五坪
之土地為買賣之標的。迨至八十三年四月間，雙方同意以上開地號之土地重劃後登記
在被上訴人乙○○名下之台東市○○段二九三之一號土地中面積一百坪計算之出售價
金，履行前開之讓渡契約。合計前開一百坪土地部分計賣得價金新台幣（下同）一千
三百萬元，扣除伊應負擔之土地增值稅八十萬七千二百六十六元、土地仲介費十三萬
三千九百二十八元、代書費用一萬六千二百九十三元。惟被上訴人甲○○於給付款項
九百五十六萬八千八百五十元後，拒不給付尾款。被上訴人乙○○為讓渡契約保證人
，自應負連帶責任等情。求為命被上訴人甲○○給付二百零六萬一千七百三十三元及
加計法定遲延利息；被上訴人乙○○於前開強制執行無效果時，就上開金額應向伊給
付之判決（第一審就上訴人請求被上訴人甲○○給付部分，為其勝訴判決，駁回上訴
人其餘請求。上訴人及被上訴人甲○○各就其敗訴部分，提起上訴）。
被上訴人則以：兩造間所訂者，雖名為「讓渡土地契約書」，惟實乃甲○○向上訴人
借款，並非通常之土地買賣契約。而前開「讓渡土地契約書」第二條及第三條，雖均
定有讓渡後兩年期限（間）內之約定，惟對照二者約定內容，第二條既約定被上訴人
甲○○有能力時於二年內可買回等語，第三條則約定上訴人有權利出售所讓渡之土地
等語，即不難理解該兩年期限（間），應係被上訴人甲○○向上訴人清償借款期限之
約定，須待該二年期間經過，上訴人始得要求返還借款或處分土地，且第三條所載之
讓渡後兩年期間「內」，實係讓渡兩年「後」之誤繕，因此就前開契約第三條既實係
就「讓渡」兩年期間經過後，被上訴人甲○○償還借款方式而為約定，則被上訴人甲
○○與上訴人雙方依該條約定，自均有平分出售約定土地所得利益之權，上訴人於被
上訴人業已清償全部借款本息及給付售地獲利半數之餘，竟萌貪念，要求被上訴人甲
○○須再給付其餘獲利之半數，顯失其據；且被上訴人乙○○保證期間業已屆滿，亦
不應負責等語。資為抗辯。
原判決將第一審所為上訴人及被上訴人甲○○各自敗訴部分之判決予以廢棄，發回第
一審法院，無非以：按「第一審之訴訟程序有重大瑕疵者，第二審法院得廢棄原判決
，而將該事件發回原法院。但以維持審級制度認為必要者為限」，民事訴訟法第四百
五十一條第一項定有明文。所謂訴訟程序有重大瑕疵者，係指第一審違背訴訟程序之
規定，其違背與判決內容有因果關係，或因訴訟程序違背規定，不適於為第二審辯論
及判決之基礎者言（最高法院四十八年台上字第一二七號判例參照）。又審判長應向
當事人發問或曉諭，令其為事實上及法律上陳述，聲明證據或為其他必要之聲明及陳
述，其所聲明或陳述有不明瞭或不完足者，應令其明或補充之，民事訴訟法第一百
九十九條第二項定有明文，此為審判長或獨任法官因定訴訟關係之闡明權，同時並為
其義務，故審判長對於訴訟關係未盡此項必要之處置，違背闡明之義務者，其訴訟程
序即有重大瑕疵，而基此所為之判決，亦屬違背法令（最高法院四十三年上字第一二
號判例參照）。又所謂因維持審級制度之必要，係指當事人因在第一審之審級利益被
剝奪，致受不利之判決，須發回第一審法院以回復其審級利益而言（最高法院八十四
年度台上字第五八號判決參照）。依兩造之主張及抗辯，究竟上訴人係基於土地買賣
契約之法律關係或消費借貸之法律關係，或為其他契約之法律關係而為請求，均屬不
明，綜觀全卷，第一審審判長並未依首揭說明，為發問或曉諭，令其為事實上及法律
上之陳述、聲明證據或為其他必要之陳述，其所聲明及陳述，有不明瞭或不完足者，
亦未令其敘明或補充之，遽依上訴人之聲明，即按籠統之契約法律關係而為判決，其
訴訟程序自有重大瑕疵，揆之首揭說明，自應將第一審判決廢棄，且為維持當事人間
之審級利益，認為有必要，將本件發回第一審法院詳加闡明訴訟關係之必要等詞。為
其判斷之基礎。
查，上訴人於第一審訴狀案由欄載明「為請求給付契約事」，其理由欄載明：兩造於
七十九年十二月五日，訂立讓渡土地契約書，……迨八十三年四月間，被上訴人甲○
○迄未辦理土地移轉於伊，經伊向被上訴人請求履行時，雙方同意以上開土地重劃後
登記在乙○○名下之台東市○○段二九三之一號土地中面積一百坪計算之出售價金履
行前開之讓渡契約。……被上訴人於給付九百五十六萬八千八百五十元後，拒不給付
尾款……等語（見一審卷第四頁反面、第五頁正反面），為本件給付尾款之請求，兩
造於第一審均就此為辯論，上訴人請求之法律關係為履行契約，究其契約之性質為何
，兩造於第一審亦有所爭辯（見第一審卷第五○頁反面、第五一頁正面），第一審亦
依契約關係為之判決。嗣上訴人及被上訴人甲○○對第一審判決其敗訴部分，各自提
起上訴。則原審若認其履行契約之法律關係，有關契約之性質為何，並不明確，則可
自行加以闡明予以確定，況兩造於第一審就本件契約性質已有所爭辯，自無將事件發
回第一審法院審理之必要，亦不致使當事人有減少審級利益之情事發生。原審未遑注
意及之，遽以維護審級利益為由，將本件發回第一審法院，尚屬可議。上訴論旨，指
摘原判決違背法令，求予廢棄，非無理由。又被上訴人甲○○不服第二審判決提起上
訴部分，因其上訴逾期，業經本院另行裁定駁回其上訴，併此說明。
據上論結，本件上訴為有理由。依民事訴訟法第四百七十七條第一項、第四百七十八
條第一項，判決如主文。
中      華      民      國     九十     年     十二     月     十三     日
                              最高法院民事第五庭
                                  審判長法官  朱  錦  娟
                                        法官  顏  南  全
                                        法官  蘇  達  志
                                        法官  許  澍  林
                                        法官  陳  碧  玉
      右正本證明與原本無異
                                              書  記  官
中      華      民      國     九十     年     十二     月    二十七    日


司法院資訊處製作；財團法人民間司法改革基金會備份。
